【裁判字號】    90,上訴,497
【裁判日期】    901022
【裁判案由】    殺人
【裁判全文】
臺灣高等法院刑事判決                              九十年度上訴字第四九七號
    上  訴  人
    即  被  告  庚○○
    選任辯護人  莫家駿
右上訴人因殺人案件，不服臺灣臺北地方法院八十九年度重訴字第一○號，中華民國
八十九年十二月十二日第一審判決（起訴案號：臺灣臺北地方法院檢察署八十八年度
偵字第二七一九二號、二七一九三號、八十九年度偵字第二八三八號），提起上訴，
本院判決如左：
    主  文
上訴駁回。
    事  實
一庚○○於民國八十三年間因犯重利罪，經本院於八十四年四月十九日判處有期徒刑
  五月確定，於八十四年五月三十日執行完畢，猶不知悔改，復於八十八年十二月十
  三日晚間，與友人在台北市中山區○○○路○段十號一樓「長廊西餐廳」內飲酒，
  至翌（十四）日凌晨一時許酒罷欲離去時，適於該餐廳之門口碰到舊識辛○○協同
  潘蔚宗及綽號「阿峰」之不詳姓名男子，正欲至該餐廳，庚○○遂復與辛○○等人
  返回餐廳內共同飲酒。未久，庚○○及辛○○二人因敬酒問題發生口角，經酒店服
  務人員勸解後，辛○○等三人乃先行離去，惟於返回台北縣新店市○○路○段二九
  ○號二樓辛○○租住處後，潘蔚宗又提議返回該餐廳找庚○○尋仇，辛○○遂與之
  攜帶原藏置於屋內之西瓜刀二把，共同乘坐「阿峰」所駕駛之自用小客車返回該西
  餐廳。三人於同日凌晨三時四十分許到達後，辛○○及潘蔚宗即分持西瓜刀進入該
  餐廳包廂外，高聲叫喊庚○○之綽號「阿文」，庚○○聞聲走出包廂察看時，即遭
  辛○○持西瓜刀架住脖子而無法動彈，此際，原與庚○○在包廂內飲酒之乙○○及
  己○○、張家祥、甲○○等四人（均經檢察官不起訴處分），亦分別出來查看究竟
  。乙○○見庚○○為辛○○持刀挾持，為解救其脫困，竟基於傷害之犯意出拳毆打
  辛○○之臉頰成傷，辛○○見狀亦揮刀反擊，致乙○○之右手臂及張家祥之右手食
  指、中指及無名指均受有刀傷（辛○○、乙○○互訴傷害部分，均經判決公訴不受
  理確定）。而庚○○亦趁此機會掙脫辛○○之挾持，並順勢將辛○○推倒於地後，
  將其所持之西瓜刀搶奪在手，因見潘蔚宗猶兀自持刀逞兇，竟頓萌殺意，持刀朝潘
  蔚宗左背部猛砍一刀，潘蔚宗被砍後，混亂中以手撥擋，致另受有左背部長十八公
  分之刀切割傷及左手虎口裂傷。嗣潘蔚宗雖經送醫急救，惟因背部在左肩胛骨下近
  中線自頭頂往下四十至六十公分，有斜走之刀創長十八公分，且該刀創為切割深入
  左第八肋骨切斷至左胸腔，造成大量出血，旋於同日凌晨四時許，因左胸血胸而休
  克死亡。嗣經警循線先逮捕辛○○、張家祥、乙○○、甲○○及己○○等人而查悉
  上情。
二案經潘蔚宗之父壬○○訴由台北市政府警察局中山分局移送台灣台北地方法院檢察
  署檢察官偵查起訴。
    理  由
一認定犯罪事實所憑之證據及理由
  (一)右揭事實，關於上訴人即被告庚○○於上開時地因敬酒問題與辛○○發生口角，
    以及辛○○於返家後，復依被害人潘蔚宗之提議，與之共同攜帶西瓜刀二把，折
    回現場找被告尋釁，先由辛○○持西瓜刀架住被告庚○○脖子，嗣因原與庚○○
    在包廂內飲酒之乙○○、己○○、張家祥、甲○○等四人出來查看究竟，見狀即
    為解救庚○○脫困，又與辛○○相互推打，使庚○○得以順勢推倒辛○○趁機掙
    脫，並搶得辛○○手中之西瓜刀，據以砍殺被害人潘蔚宗之經過，業經證人辛○○、張家祥、乙○○、甲○○、己○○等人分別證述在卷。其中，證人張家祥、
    乙○○、己○○於檢察官偵查中及原審審理時，以及證人甲○○於檢察官偵查中
    ，就被害人潘蔚宗確係遭被告砍殺一節，尤為言之鑿鑿，且所述情形，甚相一致
    。衡諸證人張家祥與被告乃屬舊識，其於案發當日猶偕乙○○、甲○○及己○○
    等人，與被告在上開西餐廳飲宴，復於被告遭辛○○持刀挾持時，共同挺身解圍
    ，足見渠等與被告有相當程度之交情，殊無刻意對被告為構陷誣攀之必要。再參
    以證人辛○○於原審中所言「：：：我看到倒地的潘蔚宗，在他旁邊的有庚○○
    和『阿彰』，手上拿刀子的是庚○○：：：」之情節，堪認張家祥、乙○○、甲○○及己○○等人對被告所為之指證，應有可信。
  (二)而本件被害人潘蔚宗確係因背部刀切割傷，致大量出血左胸血胸休克死亡等情，
    亦經檢察官督同法醫師相驗並經解剖認定屬實，此並有驗斷書、相驗屍體證明書
    及法務部法醫研究所（８８）法醫所鑑字第一四一二號鑑定書在卷可稽。
  (三)依上查證，本件被害人潘蔚宗確為被告砍殺致死，已至為明白。
二對於被告辯解之判斷
  (一)訊據被告庚○○固坦承於前揭時地與辛○○等人發生衝突及推倒辛○○之事實，
    惟矢口否認有持刀砍殺被害人，辯稱：伊沒有搶刀子，亦未殺人。證人張家祥、
    乙○○、甲○○及己○○是為了交保，才勾串起來要伊承擔本案。人是綽號「阿
    彰」之郭鴻彰所殺，有證人丁○○及長廊西餐廳之老闆娘戊○○、服務生丙○○
    可以作證云云。
  (二)經查：
    1.本件經公訴人送請內政部警政署刑事警察局測謊結果，被告庚○○就其否認有
      持刀砍殺潘蔚宗所為陳述，係呈現不實反應，此有該局八十九年三月三十一日
      刑鑑字第四一一八三號鑑驗通知書在卷可按。
    2.其次，證人郭鴻彰先後於原審及本院調查中堅決否認有砍殺被害人之行為，其
      於原審中稱：「那天庚○○找我去喝酒，因為包廂很多人坐不下，而且我也只
      認識庚○○，所以我就到外面去，坐沒多久，辛○○就進來了：：：，還帶了
      一個朋友，他們進來時就拿刀：：：我看到他們衝進來後，就跑出去：：：所
      以後來情形我不知道：：：」等語；又於本院中陳稱：「人不是我殺的，沒看
      到誰拿刀殺死者，我是在外面，後來聽到有人帶刀子說『阿文』、『阿文』你
      給我出來，我看到這種情形，就趕緊先走了」等情。雖證人郭鴻彰坦承渠當天
      左右手掌均有受傷，惟依卷附天主教耕莘醫院永和分院於九十年七月十二日以
      九十耕永字第○七二三號函送予本院之郭鴻彰八十八年十二月十四日就診資料
      所示，其係受有左食指割傷二×○．五×○．五公分右中指割傷一×○．
      五×○．五公分之輕微傷害，且據郭鴻彰稱：此係因辛○○等人知伊常與被告
      在一起，看到伊即亮刀子作勢要砍，伊趕緊推開他們，因此才受傷的，是尚難
      僅以證人郭鴻彰有手傷，即遽認被害人為其所砍殺。
    3.再者，證人丁○○於歷次偵審中，雖一再證稱：被害人係與證人郭鴻彰抱在一
      起（見上開二八三八號偵查卷第一三九頁反面、原審卷(一)第八四頁、本院卷第
      六四頁至第六六頁），惟並未據其證實被害人確為郭鴻彰所砍殺。至其於偵查
      中所言「我從頭到尾只見『阿文』和小劉扭打在一起，不可能是『阿文』殺的
      」，係其個人臆斷之詞，自不得作為有利於被告之證據。
    4.又證人戊○○於原審中已證稱：當中有些人伊不認識，伊不清楚誰和誰在打，
      亦不知死者當時和誰在扭打，伊只看到庚○○被辛○○拿刀架在他脖子上那一
      幕等語。即經本院再次傳喚該證人到庭，仍據其陳稱：只知道他們有在打，但
      看不清楚，且當時也沒有看到死者，是後來人跑光了，才發現死者躺在那裡等
      情，是依證人戊○○兩度作證之所言，亦無從證明被害人潘蔚宗係遭郭鴻彰所
      砍殺。
    5.至於證人丙○○於檢察官偵查中亦已證稱：沒看到死者如何被殺，是其亦難為
      被告有利之證明。雖其於偵查中另稱：「：：：有一個胖胖的被人拿刀架著：
      ：：當時有二個人在喊刀子放下，把人拉開，被架住的那個人呆呆站著：：：
      」等情，但據其所言，該被刀子架住之人（指被告庚○○），有用手搶刀子（
      以上均見二八三八號偵查卷第一四一頁），此與證前述人張家祥、乙○○、甲○○及己○○所稱被告確有搶下辛○○手中西瓜刀之證言，不謀而合，足見被
      告所辯未搶刀子云云，顯非可信。
    6.被告雖另稱：當天伊出來時，郭鴻彰確實從後抱著死者，而且事後郭鴻彰還親
      口告訴伊，死者是其砍的，郭鴻彰且跟伊說，死者腰間有插一把，其是拔出那
      把刀殺死者的云云。第查：案發當天，既只辛○○與死者潘蔚宗兩人前往上
      開處所找被告尋釁，且據證人辛○○前後不只一次稱當天渠與被害人潘蔚宗共
      帶兩把刀，則被告所述被害人腰間尚插有一把刀之說詞，即有可疑，況依被告
      所言，所謂三把刀，並非伊親眼目睹，而係伊聽「阿彰」說的，更是無稽。
      依卷附被害人潘蔚宗之解剖報告及照片所示，被害人所受刀傷，既長且深，
      衡諸經驗，應是大型長刃刀如西瓜刀、砍刀等「揮砍」所致（見前揭解剖鑑定
      書），若依被告所述，死者既係被郭鴻彰抱住，則郭鴻彰如何能有「揮砍」之
      空間以造成死者既長且深之嚴重刀創？尤其，被告既自承辛○○與死者潘蔚
      宗當天帶刀係針對伊而來，且辛○○亦證稱：死者當天係提議找被告報復，而
      如前所述，當天被挾持者又為被告並非郭鴻彰，則該憤怒不滿者，應為被告，
      郭鴻彰實無置被害人潘蔚宗於死地之動機及理由，其焉有痛下殺手之必要？
    7.基上查證，被告所持辯解，顯屬卸責之詞，為無可採。本件犯罪事證已臻明確
      ，被告犯行堪以認定。
三論罪科刑之理由及對於原判決之審查
  (一)核被告庚○○所為，係犯刑法第二百七十一條第一項之殺人罪。
  (二)查被告庚○○於八十三年間因犯重利罪，經台灣高等法院判處有期徒刑五月確定
    ，於八十四年五月三十日執行完畢，有台灣高等法院檢察署刑案紀錄簡覆表在卷
    可稽，其五年內再犯有期徒刑以上之本罪，為累犯，應加重其刑。
  (三)原審以被告罪證明確，因而援引刑法第二百七十一條第一項、第四十七條之規定
    ，並審酌被告本係空手為死者及辛○○所制，其於有死傷危險中乘機奪刀，始起
    殺人犯意，雖僅砍一刀，惟其係累犯，惡性較重，且犯罪後飾詞卸責，態度欠佳
    等情，及參酌其犯罪之其他犯罪之動機、目的、所受之剌激、犯罪之手段、所生
    危害及犯罪後之態度等一切情狀，量處有期徒刑十三年六月，經核其認事用法，
    尚無違誤，量刑亦屬妥適。被告上訴意旨，仍執陳詞否認犯罪，指摘原判決不當
    ，為無理由，應予駁回。
據上論斷，應依刑事訴訟法第三百六十八條，判決如主文。
本案經檢察官楊楚猛到庭執行職務。
中      華      民      國    九十      年      十      月    二十二    日
                              臺灣高等法院刑事第二十庭
                                  審判長法  官  葉  麗  霞
                                        法  官  李  錦  樑
                                        法  官  余  來  炎
右正本證明與原本無異。
如不服本判決應於收受送達後十日內向本院提出上訴書狀，其未敘述上訴之理由者並
得於提起上訴後十日內向本院補提理由書（均須按他造當事人之人數附繕本）。
                                        書記官  黃  麗  玲
中      華      民    國    九十      年      十      月    二十三    日
附錄：本案論罪科刑法條全文
刑法第二百七十一條
殺人者，處死刑、無期徒刑或十年以上有徒刑。
前項之未遂犯罰之。
預備犯第一項之罪者，處二年以下有期徒刑。


司法院資訊處製作；財團法人民間司法改革基金會備份。
